臺中高等行政法院判決　　　　　　　　　　　　　　　　　九十一年度訴字第七四號
　　　　　　　　　　　　　　　.
　　原　　　告　甲○○
　　訴訟代理人　楊金順律師
　　複代理人　　江銘栗律師
　　被　　　告　財政部臺灣省中區國稅局
　　代　表　人　乙○○
　　訴訟代理人　丙○○
　　　　　　　　丁○○
右當事人間因遺產稅事件，原告不服財政部中華民國九十一年一月十日台財訴字第○
九○○○三七八六七號訴願決定（案號：第00000000號），提起行政訴訟。
本院判決如左︰
　　主  文
原告之訴駁回。
訴訟費用由原告負擔。
　　事  實
壹、事實概要：
    原告之配偶洪麗美於民國（下同）八十八年五月十六日死亡，繼承人等於八十八
    年八月二日辦理遺產稅申報，經被告初查核定遺產總額新台幣（下同）六二、八
    六七、七六四元、遺產扣除額一四、六九三、四八八元，應納遺產稅額一一、三
    七四、四五三元。原告不服，就遺產總額─森國建設股份有限公司（下簡稱森國
    公司）股票、遺產扣除額等項目，申經復查結果遺產總額減列二○○、三二○元
    ，變更核定為六二、六六七、四四四元，原告仍不服，提起訴願遭駁回，遂提起
    本件行政訴訟。
貳、兩造之陳述及爭點：
一、原告部分：
  (一)聲明：
    1.訴願決定、復查決定及原處分均撤銷。
    2.請判命被告就森國公司股票部分作成免徵遺產稅之行政處分，及就系爭土地（
      坐落南投縣南投市○○段第一○九六、一○九七、一○九八、一○九九之一、
      一一○○、一一○○之二、一一五七之一、一一五九、一一六○、一一七○、
      一一八○之二、一一八五、一一八六、一一八七、一一七三、一一七四之一、
      一一七五、一一七六、一一七八、一一八○、一一九六地號等二十一筆土地）
      作成准予作為遺產扣除額之處分。
  (二)陳述：
1.遺產總額─森國公司股票部分，原處分有認定事實錯誤之瑕疵，且違反依法行政等
行政法上一般原理原則：
　　　(1)按「未上市或上櫃之股份有限公司股票，除前條第二項規定情形外，應以繼
        承開始日或贈與日該公司之資產淨值估定之。」、「核算遺產及贈與稅法施
        行細則第二十九條第一項所謂之資產淨值時，對於公司未分配盈餘之計算，
        應以經稽徵機關核定者為準。‧‧。」分別為遺產及贈與稅法施行細則第二
        十九條第一項及財政部七十年十二月三十日台財稅字第四○八三三號函釋所
        明定；是以得知：未上市或上櫃之股份有限公司股票，應以繼承開始日或贈
        與日該公司之資產淨值估定之。核算遺產及贈與稅法施行細則第二十九條第
        一項所謂資產淨值時，資產淨值中之未分配盈餘項目乙欄，數額之計算，應
        以經稽徵機關核定者為準。次按「行政行為應受法律及一般法律原則之拘束
        。」「行政機關就該管行政程序，應於當事人有利及不利之情形，一律注意
        。」「行政行為‧‧‧應保護人民正當合理之信賴。」行政程序法第四條、
        第九條及第八條後段定有明文。
      (2)經查，森國公司自成立迄今，歷年皆經財政部台北市國稅局據會計師所提供
        之資產負債表等相關資料，核定虧損在案，既已「虧損」，表示並無所謂可
        提列之「未分配盈餘」，參森國公司八十七年未分配盈餘申報書第二十一欄
        位足以明之。截至八十七年十二月三十一日止，森國公司每年皆呈現連續虧
        損，共計虧損一千五百一十六萬四千四百七十六元，未分配盈餘為負一百九
        十六萬六千三百七十二元，資產淨值僅餘四百八十三萬五千五百二十四元。
        是以，森國公司資產淨額：四百八十三萬五千五百二十四元。資產淨值中之
        未分配盈餘項目：負一百九十六萬六千三百七十二元（即零元，不能分配）
        。
      (3)至於被繼承人股份價值之計算，自應以淨值稅額除以總股數再來以持有總股
        數即得其財產價值，以八十七年度為例，依資產負債表其淨值總額四、八三
        五、五二四元除以總股數一千股，再乘以持股一百股，則其權利價值應為四
        八三、五五二元。
      (4)豈料，原處分、復查決定及訴願決定竟不依核准之申報書，認定資產淨額及
        未分配盈餘數額，逕自以不具學理上基礎之方式，率以「繼承日以前年度未
        分配盈餘累積數＋繼承日年度未分配盈餘累積數＋資本及其他調整數×贈與
        股份面額÷公司資本額」認定數額；被告此舉顯已認定事實錯誤，訴願決定
        機關亦未查違法疏失所在，逕自維持原處分，亦有失職之處。
      (5)除被告能提出具有專業學術依據之具體理由，動搖該專業審查之可信度與正
        確性，否則即應尊重會計師所作出之專業判斷所認定之資產淨值及未分配盈
        餘數額，此部分亦為司法院大法官會議釋字第三一九號、第三八二號及第四
        六二號解釋所肯認。更且，被告復已自認資產淨值及未分配盈餘數額由稅捐
        機關認定，此部分應認該處分應為「羈束處分」而非「裁量處分」，從而被
        告應依專業判斷作出處分無疑。
      (6)財政部台北市國稅局中正稽徵所於八十八年三月三十一日收受森國公司申報
        之資產負債表、未分配盈餘申報書及營利事業所得稅申報書後，准予備查，
        並無作出任何不利於森國公司之負擔處分，於原告信賴該備查之處分後，現
        被告竟又作成一無法律上依據而不利於森國公司之認定，此舉顯已違反信賴
        保護原則。
      (7)財政部之訴願決定指稱「核算該公司之資產負債淨值時，對於公司未分配盈
        餘之計算，則應以『經稽徵機關核定者』為準，以此駁回原告之訴願，惟原
        告所提出之資產負債表為業已經台北市國稅局中正稽徵所准予備查者，該資
        料早已經「機關核定」，是以怎能謂原告之此主張「洵不足採」。
      (8)綜前所陳，原處分、復查決定和訴願決定均有違反依法行政原則、信賴保護
        原則及利益兼顧原則；是以原處分、復查決定及訴願決定當應撤銷，另為適
        法處分。
    3.遺產扣除額部分：
      (1)系爭不動產本為農業用地，後方變更為住宅區：系爭土地原為農業用地，合
        先敘明。惟經南投縣政府於六十七年九月十三日實施農地重劃，而於六十九
        年十月十八日公布之南投（南崗地區）都市計畫編定為住宅區。惟據南投縣
        政府八十八年九月六日（八八）投府建都字第八八一三○○六號及八十八年
        十月二十五日（八八）投府建都字第一二七七○一號函等內容，該計畫為主
        計畫且尚未訂定細部計畫。
      (2)系爭不動產仍為農業使用，不可歸責於原告：按都市計畫法第十七條第二項
        規定，未公布細部計畫地區，應限制其建築使用及變更地形，是以，前項農
        業用地經依法律變更編定為非農業用地，在依法應完成之細部計畫尚未完成
        前，原告根本無從依變更後之用地；而使用系爭不動產目前亦仍維持原有之
        農業使用形態亦為被告所不爭執。
      (3)系爭不動產既仍為農業使用，即不應課徵土地增值稅或繳納遺產稅：按「農
        業用地經都市計畫變更為新市鎮特定區、住宅區或其他使用分區，在細部計
        畫尚未完成前，如經都市計畫主管機關認定，仍應依原來之土地使用分區別
        （或用地別）管制而視為農業用地，其於移轉或繼承時，仍有土地法第三十
        九條之二第一項及農業發展條例第三十一條規定之適用。」財政部八十三年
        十一月二十九日台財稅字第八三○六二五六八二號函釋定有明文。從而，前
        揭土地在細部計畫未完成前，仍依原來之土地使用分區別（或用地別）管制
        ，當然應視為農業用地；是以，參前揭實務見解，其於移轉或繼承時，仍有
        土地法第三十九條之二第一項及農業發展條例第三十一條規定之適用無疑，
        依法不應課徵土地增值稅或繳納遺產稅。
    4.被告答辯稱系爭土地亦可依住宅使用用途使用云云，顯不足採，蓋因：
　　　(1)系爭不動產既然依法受限制其建築使用及變更地形；從而前項農業用地經依
        法律變更編定為非農業用地，在依法應完成之細部計畫尚未完成前，仍應依
        原來之土地使用分區別（或用地別）管制而「視為」農業用地（並且不可舉
        反證推翻），是以非原告不用，而是不能用。
      (2)第三人許可達（本件繼承人之一）於九十年四月一日向南投縣政府請求闡示
        申請書所示之無計畫道路土地，可否申請建築；南投縣政府於九十年五月四
        日以（九○）投府工築字第九○○六六九七○號函覆謂：「建築基地必須臨
        接建築線，或以私設道路連接建築線方可建築」云云，惟查，前南投縣政府
        於八十八年八月三十一日以八八投府建都字八八一二八八四七號函覆：「無
        細部計畫，可依住宅區使用」；現又謂要依建築法方可建築，如此前後矛盾
        之解釋，令人民何以適從？
　　5.原處分、復查決定及訴願決定，顯然違反依法行政原則及行政法上之一般法律
      原則等，更與實質課稅原則不合，與憲法保障人民財產權之立法本旨相違背，
      自有可議，依法自應加以撤銷。請判決如訴之聲明。
二、被告部分：
　(一)聲明：原告之訴駁回。
　(二)陳述：
　　1.遺產總額─森國公司股票：
　　　(1)按「未上市或上櫃之股份有限公司股票，除前條第二項規定情形外，應以繼
        承開始日或贈與日該公司之資產淨值估定之。」、「核算遺產及贈與稅法施
        行細則第二十九條第一項所謂之資產淨值時，對於公司未分配盈餘之計算，
        應以經稽徵機關核定者為準。‧‧。」分別為遺產及贈與稅法施行細則第二
        十九條第一項及財政部七十年十二月三十日台財稅字第四○八三三號函釋所
        明定。
　　　(2)本件被繼承人洪麗美於八十八年五月十六日死亡，其遺產中未上市（櫃）之
        森國公司股票一○○股，因面額（二、○○○、○○○元）未達三、○○○
        、○○○元，被告初查遂依「被告機關簡化遺產及贈與稅審查作業要點」第
        參、一、（五）點規定，逕依財產課稅清單所列資料，核定系爭股票之價值
        為二、○○○、○○○元。原告不服，復查時主張森國公司成立迄今，歷年
        皆經核定虧損在案，其在申報遺產稅時亦已檢附森國公司繼承日之資產負債
        表，被告初查所核定之股票價值二、○○○、○○○元，顯然違背遺產及贈
        與稅法施行細則第二十九條第一項及財政部六十六年九月九日台財稅字第三
        六○八五號函釋規定，經被告重新按台北市國稅局所核定之該公司歷年未分
        配盈餘及該公司於繼承日之資產負債表上所列之本期損益計算結果，系爭森
        國公司股票一○○股於繼承日之價值應為一、七九九、六八○元。【公式：
        遺產股票之淨值∥（繼承日以前年度未分配盈餘累積數＋繼承日年度未分配
        盈餘累積數＋資本及其他調整數）×遺產股份面額÷公司資本額】
        [( -1,365,246)＋ ( -637,957)＋20,000,000]×2,000,000÷20,000,000=
        1,799,680
        遂減列系爭股票價值二○○、三二○元，重新核定遺產總額｜森國公司股票
        價值為一、七九九、六八○元，原告仍未甘服，循序提起訴願，遭財政部予
        以駁回。
　　　(3)依首揭函釋規定，被繼承人遺產森國建設公司股票一○○股價值之計算，應
        以繼承日該公司之資產淨值估定之，而核算該公司之資產淨值時，對於公司
        未分配盈餘之計算，則應以「經稽徵機關核定者」為準，並非依據該公司自
        行編列資產負債表上記載之累積盈虧計算，至該報表經稽徵機關「准予備查
        」與經稽徵機關「核定」係屬二事。
      (4)所謂「信賴保護原則」係指人民因相信既存之法秩序、而安排其生活或處置
        其財產，則不能因嗣後法規之制定或修正，而使其遭受不能預見之損害，用
        以保護人民之既得權，並維護法律尊嚴者而言。值得保護之信賴至少應具備
        三要件：信賴基礎：即須令人民有信賴的行政行為。信賴表現：須人民
        因信賴該行政行為而為具體的信賴行為。信賴值得保護：人民之信賴係基
        於善意。本件原告並未因該備查行為為任何具體之信賴行為或可值得保護，
        原告主張本案適用「信賴保護」及應以該公司八十七年十二月三十一日及八
        十八年五月十六日資產負債表上所列累積盈虧或股東權益（內含非經被告機
        關核定之累積盈虧）金額，計算系爭股票之價值，尚屬誤會。
      (5)查森國公司截至繼承日之未分配盈餘雖為負二、○○三、二○三元，惟該公
        司之資本額為二○、○○○、○○○元，從而該公司之股票於繼承日尚非無
        價值，併予陳明。
　　2.遺產扣除額：
　　　(1)按「左列各款，應自遺產總額中扣除，免徵遺產稅：‧‧‧六、遺產中之農
        業用地及其地上農作物，由繼承人或受遺贈人，繼續經營農業生產者，扣除
        其土地及地上農作物價值之全數。但該土地如繼續供農業使用不滿五年者，
        應追繳應納稅賦。」、「本法第十七條第一項第六款及第二十條第五款所稱
        之農業用地，指供農作、森林、養殖、畜牧及與農業經營不可分離之農舍、
        畜禽舍、倉儲設備、集貨場、曬場、農路、灌溉、排水及其他農用之土地。
        但不包括於繼承或贈與時已依法編定為非農業使用者在內。」、「農業用地
        經都市計畫變更為新市鎮特定區、住宅區或其他使用分區，在細部計畫尚未
        完成前，如經都市計畫主管機關認定，仍應依原來之土地使用分區別（或用
        地別）管制而視為農業用地，其於移轉或繼承時，仍有土地稅法第三十九條
        之二第一項及農業發展條例第三十一條規定之適用。」為行為時遺產及贈與
        稅法第十七條第六款、同法施行細則第十一條及財政部八十三年十一月二十
        九日台財稅字第八三○六二五六八二號函釋規定所明文。
　　　(2)本件被繼承人死亡前二年內贈與配偶甲○○之系爭二十一筆土地，價值計四
        五、九八一、四九三元，經被告初查以系爭土地均經都市計畫編定為住宅區
        ，並無細部計畫，遂否准自遺產總額中扣除，僅核定遺產扣除額為一四、六
        九三、四八八元。
　　　(3)經查被告於八十八年八月二十四日向南投縣政府函詢系爭二十一筆土地之細
        部計畫是否已完成及是否尚未能准許依變更後計畫用途（住宅區）使用，經
        南投縣政府於八十八年八月三十一日以八八投府建都字八八一二八八四七號
        函復略以：「‧‧‧經查上開新生段一一六○地號二十一筆土地，係於南投
        南崗都市計畫內劃定為住宅區，並無擬定細部計畫，亦可依住宅區使用用途
        使用」，從而其與財政部八十三年十一月二十九日台財稅字第八三○六二五
        六八二號函釋所謂：「‧‧‧在細部計畫尚未完成前，如經都市計畫主管機
        關認定，仍應依原來之土地使用分區別（或用地別）管制而視為農業用地‧
        ‧。」之情形不同，自無該函釋之適用。
      (4)至原告所稱南投縣政府八十八年九月六日（八八）投府建都字第八八一三○
        ○六號函，經查其內容僅稱系爭二十一筆土地並未在南投半山地區細部計畫
        區內，尚非原告所稱細部計畫未完成及限制建築之情形，從而自無財政部八
        十三年十一月二十九日台財稅字第八三○六二五六八二號函釋規定之適用。
    3.基上論結：原處分及所為復查及訴願決定並無違誤，請准如訴之聲明判決。
  理  由
壹、本件原告之配偶洪麗美於八十八年五月十六日死亡，由原告及其子女許可達、許
    佩蓉、許佩真、許庭芳繼承，並由原告申報遺產稅，被告初查核定遺產總額新台
    幣六二、八六七、七六四元、遺產扣除額一四、六九三、四八八元，應納遺產稅
    額一一、三七四、四五三元。原告不服，就遺產總額─森國公司股票、遺產扣除
    額等項目，申經復查結果遺產總額減列二○○、三二○元，變更核定為六二、六
    六七、四四四元，原告仍不服，提起訴願遭駁回等情，有死亡證明書、戶籍謄本
    、繼承系統表、遺產稅申報書、遺產稅核定通知書、復查決定書、訴願決定書等
    附原處分卷可稽，均堪認定。玆就原告爭執之遺產總額─森國公司股票、遺產扣
    除額兩項分述如下：
一、遺產總額─森國公司股票部分：
  　1.按「凡經常居住中華民國境內之中華民國國民，死亡時遺有財產者，應就其在
      中華民國境內境外全部遺產，依本法規定，課徵遺產稅。」、「遺產及贈與財
      產價值之計算，以被繼承人死亡時或贈與人贈與時之時價為準；‧‧。」及「
      未上市或上櫃之股份有限公司股票，除前條第二項規定情形外，應以繼承開始
      日或贈與日該公司之資產淨值估定之。」分別為行為時遺產及贈與稅法第一條
      第一項、第十條第一項前段及同法施行細則第二十九條第一項所明定；次按「
      核算遺產及贈與稅法施行細則第二十九條第一項所謂之資產淨值時，對於公司
      未分配盈餘之計算，應以經稽徵機關核定者為準。」業經財政部七十年十二月
      三十日台財稅第四○八三三號函釋有案。
  　2.本件原告之配偶洪麗美（生前原任森國公司董事）之遺產中未上市（櫃）之森
      國公司股票一○○股，面額二、○○○、○○○元，而該公司之資本總額為二
      ○、○○○、○○○元，又台北市國稅局已核定之森國公司歷年未分配盈餘累
      積數至八十六年止為負一、三六六、四三五元，而其法定盈餘公積僅七十九年
      度有四二八元、八十年度有七四二元，餘各年度均無，又八十七年度營利事業
      所得稅尚未核定，該公司所得稅申報全年所得額為十五元（係該公司自行調整
      後之申報金額，被告誤為十九元），故繼承日以前年度未分配盈餘累積數為負
      一、三六五、二五○元；又森國公司於系爭繼承開始日（即八十八年五月十六
      日）之年度未分配盈餘，依原告提供之當日資產負債表所載之本期損益為負六
      三七、九五七元等情，分別有森國公司之董事監察人名單（載有洪麗美持有股
      份）、變更登記事項卡（載有股票每股之金額）、資產負債表、八十七年度營
      利事業所得稅結算申報書等附於被告提出之系爭「遺產稅課稅資料暨調查報告
      」卷，另有台北市國稅局電腦列印之森國公司「公司未分配盈餘調閱清單」附
      於被告提出之「洪麗美君遺產稅行政訴訟答辯狀稿」卷內可按。依下列公式計
      算系爭森國公司股票一○○股於繼承日之價值應為一、七九九、六八○元。公
      式如下：
        遺產股票之淨值= （繼承日以前年度未分配盈餘累積數＋繼承日年度未分配
        盈餘累積數＋資本及其他調整數）×遺產股份面額÷公司資本額=
        [( -1,365,246)＋ ( -637,957)＋20,000,000]×2,000,000÷20,000,000
        =1,799,680（小數點以下進一位）
      原處分卷第四二七頁系爭森國公司淨值計算表雖誤會八十七年度營利事業所得
      稅尚未核定，惟因核定與否均應加總計入「繼承日以前年度未分配盈餘累積數
      」內，經更正列入已核定之欄位後，其對上開計算式及結果均無影響。是被告
      根據上開計算結果以減列系爭股票價值二○○、三二○元，重新核定遺產總額
      ｜森國公司股票價值為一、七九九、六八○元，經核並無不合。
　　3.原告雖主張：森國公司歷年皆經稅捐稽徵機關核定虧損在案，且於辦理遺產稅
      申報時亦已檢附繼承開始日該公司之資產淨值供核。依據森國公司八十七年十
      二月三十一日資產負債表上記載，該公司截至八十七年底止累積虧損計一五、
      一六四、四七六元，資產淨值中之未分配盈餘項目（依該表記載應為「本期損
      益」）為負一、九六六、三七二元，以八十七年度為例，依該數額核算被繼承
      人所持有之森國公司股票一○○股之價值，應為四八三、五五二元。被告認定
      數額之方式，顯已認定事實錯誤，除被告能提出具有專業學術依據之具體理由
      ，否則即應尊重會計師所作出之專業判斷所認定之資產淨值及未分配盈餘數額
      。又前述資產負債表業經台北市國稅局中正稽徵所准予備查，即表示經稽徵機
      關核定，被告機關未依該報表所載金額計算本案股票價值，有違信賴保護原則
      云云。
  　4.惟查，本件被繼承人遺產森國公司股票一○○股價值之計算，首揭財政部函釋
      意旨，應以繼承日該公司之資產淨值估定之，而核算該公司之資產淨值時，對
      於公司未分配盈餘之計算，則應以「經稽徵機關核定者」為準，經核於法並無
      不合；至已申報而未經核定之累積虧損、資產淨值及未分配盈餘是否可採既未
      可知，自不能採為計算股票價值之依據。又上開「未上市公司資產淨值計算表
      」係財政部審核後通函各地區國稅局使用者，查該計算表核與稅務會計之原理
      原則並無違背，原告指稱該公式「不具學理基礎」無可採取。原告主張分別以
      森國公司八十七年十二月三十一日及八十八年五月十六日資產負債表上所列累
      積盈虧或股東權益金額，計算系爭股票之價值，經查該資產負債表僅經台北市
      國稅局中正稽徵所收件，蓋有申報資料收件章（見原處分卷第四二八頁），其
      各欄之金額並非經被告核定者，亦非准予備查者，被告計算本案股票價值時未
      依該報表所載金額計算，核與信賴保護原則無違。原告此部分主張均不足採。
二、遺產扣除額部分：
  　1.按「左列各款，應自遺產總額中扣除，免徵遺產稅：‧‧‧六、遺產中之農業
      用地及其地上農作物，由繼承人或受遺贈人，繼續經營農業生產者，扣除其土
      地及地上農作物價值之全數。但該土地如繼續供農業使用不滿五年者，應追繳
      應納稅賦。」、「本法第十七條第一項第六款及第二十條第五款所稱之農業用
      地，指供農作、森林、養殖、畜牧及與農業經營不可分離之農舍、畜禽舍、倉
      儲設備、集貨場、曬場、農路、灌溉、排水及其他農用之土地，但不包括於繼
      承或贈與時已依法編定為非農業使用者在內。」分別為行為時遺產及贈與稅法
      第十七條第六款及同法施行細則第十一條所明定；又行為時農業發展條例第三
      十一條亦有農業用地免徵遺產稅之相關規定，故財政部八十三年十一月二十九
      日台財稅第八三○六二五六八二號函釋：「農業用地經都市計畫變更為新市鎮
      特定區、住宅區或其他使用分區，在細部計畫尚未完成前，如經都市計畫主管
      機關認定，仍應依原來之土地使用分區別（或用地別）管制而視為農業用地，
      其於移轉或繼承時，仍有‧‧‧農業發展條例第三十一條規定之適用。」
　　2.本件被繼承人死亡前二年內贈與配偶即原告甲○○之坐落南投縣南投市○○段
      一○九六、一○九七、一○九八、一○九九之一、一一○○、一一○○之二、
      一一五七之一、一一五九、一一六○、一一七○、一一八○之二、一一八五、
      一一八六、一一八七、一一九六、一一七三、一一七四之一、一一七五、一一
      七六、一一八○地號等二十一筆土地，價值計四五、九八一、四九三元，因業
      經都市計畫編定為住宅區，並無細部計畫之擬定，有上開土地土使用分區證明
      書及南投縣政府於八十八年八月三十一日以八八投府建都字八八一二八八四七
      號函附被告提出之「遺產稅課稅資料暨調查報告」卷（其標示附件６及附件
      部分），被告乃否准自遺產總額中扣除，僅核定遺產扣除額為一四、六九三、
      四八八元，經核亦無不合。
　　3.原告雖主張：系爭廿一筆土地，原為農業用地，經南投縣政府於六十七年九月
      十三日實施農地重劃，而於六十九年十月十八日公布之南投（南崗地區）都市
      計畫編定為住宅區，惟據南投縣政府八十八年九月六日（八八）投府建都字第
      八八一三○○六號及八十八年十月廿五日（八八）投府建都字第一二七七○一
      號函等內容，該計畫為主計畫且尚未訂定細部計畫，又依據都市計畫法第十七
      條第二項規定，未公布細部計畫地區，應限制其建築使用及變更地形，是以前
      述農業用地經依法律變更編定為非農業用地，在依法應完成之細部計畫尚未完
      成前，原告無從依變更後之使用分區（住宅區）使用，而系爭土地既維持原有
      之農業使用形態，依據財政部八十三年十一月二十九日台財稅第八三○六二五
      六八二號函釋規定，應准自遺產總額中扣除，免徵遺產稅云云。
  　4.惟查，被告於八十八年八月二十四日向南投縣政府函詢系爭坐落南投縣南投市
      ○○段一一六○地號等二十一筆土地之細部計畫是否已完成及是否尚未能准許
      依變更後計畫用途（住宅區）使用，經南投縣政府以前述八十八年八月三十一
      日以八八投府建都字八八一二八八四七號函復略以：「‧‧‧經查上開新生段
      一一六○地號等二十一筆土地，係於南投南崗都市計畫內劃定為住宅區，並無
      擬定細部計畫，亦可依住宅區使用用途使用。」可見系爭土地並無擬定細部計
      畫，核與財政部八十三年十一月二十九日台財稅第八三○六二五六八二號函釋
      係針對都市計畫地區將擬定細部計畫，而細部計畫尚未完成前，如經都市計畫
      主管機關認定仍應依原來之土地使用分區分（或用地別）管制，而視為農業用
      地之情形不同，自無前揭財政部八十三年十一月二十九日台財稅第八三○六二
      五六八二號函釋規定之適用。又南投縣政府九十年五月四日（九○）投府工築
      字第九○○六六九七○號函謂：「建築基地必須臨接建築線，或以私設道路連
      接建築線方可建築」等語，核係闡釋建築法之規定，系爭土地無細部計畫，土
      地所有人如欲建築，自應依循相關之建築法令處理，非謂無細部計畫即可視為
      農業用地而適用免徵遺產稅之規定。至原告所稱南投縣政府八十八年九月六日
      （八八）投府建都字第八八一三○○六號函，經查其內容僅稱系爭二十一筆土
      地並未在南投半山地區細部計畫區內，有原告提出之該函附卷可按，核非原告
      所稱細部計畫未完成及限制建築之情形，自無財政部八十三年十一月二十九日
      台財稅字第八三○六二五六八二號函釋規定之適用。另原告所指南投縣政府八
      十八年十月廿五日（八八）投府建都字第一二七七○一號函，未據原告提出該
      函憑核，空言主張不足採取。
貳、綜上所述，本件原處分未經復查決定減列部分、復查決定、訴願決定均無違誤，
    原告訴請撤銷為無理由，應予駁回。至原處分經復查決定減列部分，該部分之復
    查決定有利於原告，且減列部分業已不存在，原告猶訴請撤銷亦無理由，應併予
    駁回。至原告另訴請判命被告就森國公司股票部分作成免徵遺產稅之行政處分，
    及就系爭土地作成准予作為遺產扣除額之處分部分，核屬課以義務訴訟，應先經
    訴願程序，經查此部分未經原告於訴願程序中主張，業經本院調卷核認無誤，原
    告逕行提起訴訟，於法不合。況基於前開撤銷訴訟之理由所述，原告此部分主張
    亦無理由，爰併予駁回。
據上論結，本件原告之訴為無理由，依行政訴訟法第一百九十五條第一項後段、第九
十八條第三項前段，判決如主文。
中　　華　　民　　國　　九十一　　　年　　　八　　　　月　　　二十二　　日
                 臺 中 高 等 行 政 法 院   第 三 庭
                                審 判 長 法  官　王　茂　修
                                         法  官　莊　金　昌
                                         法  官　許　金　釵
右正本證明與原本無異。
如不服本判決，應於判決送達後二十日內向本院提出上訴書狀，其未表明上訴理由者
，應於提起上訴後二十日內向本院提出上訴理由書（須依對造人數附具繕本）；如於
本判決宣示或公告後送達前提起上訴者，應於判決送達後二十日內補提上訴理由書（
須附繕本）。未表明上訴理由者，逕以裁定駁回。
提起上訴應預繳送達用雙掛號郵票拾份（每份三十四元)。
中　　華　　民　　國　　九十一　　　年　　　八　　　　月　　　二十二　　日
　　　　　　　　　　　　　　　　　　　　 法院書記官　蔡逸媚
